臺灣士林地方法院民事判決　　　　　　　93年度訴字第1254號
原　　　告　東展營造工程有限公司
法定代理人　乙○○
訴訟代理人　曾冠棋　律師
被　　　告　丙○○
上列當事人間損害賠償等事件，本院於民國94年8 月30日言詞辯
論終結，判決如下：
    主  文
原告之訴及假執行之聲請均駁回。
訴訟費用由原告負擔。
    事實及理由
一、原告主張：被告係台北市○○路26巷8 號1 至4 樓房屋（下
    稱系爭房屋）之所有人，被告將系爭房屋出租予訴外人張錦
    政。張錦政於民國92年8 月間向原告定作系爭房屋內外之裝
    潢及修復工程，原約定工程總價為新台幣（下同）3,814,05
    3 元，並於92年11月8 日議定減價為2,430,815 元。惟嗣後
    張錦政分文未付，音訊全無。被告亦於93年6 月9 日將系爭
    房屋轉手第三人。是原告本於侵權行為損害賠償權及承攬報
    酬請求權，得請求張錦政支付2,430,815 元。而張錦政本於
    民法第429 條、第431 條規定得向被告請求償還修繕及裝潢
    費用，卻怠於行使其權利，原告自得本於民法第242 條規定
    ，依法行使代位權。又張錦政將系爭房屋交付原告占有，原
    告為系爭房屋之善意占有人，自得本於民法第954 條、955
    條規定，請求被告償還必要及有益費用。又原告施作之材料
    ，依民法第811 條規定，已因附合由被告取得所有權，原告
    自得本於民法第816 條規定，請求被告支付償金，或直接本
    於民法第179 條規定，請求被告返還不當得利。為此提起本
    訴等語。並聲明：(一)被告應給付原告2,430,815 元，及自起
    訴狀繕本送達被告翌日起至清償日止，按年息5%計算之利息
    。(二)願供擔保，請准宣告假執行。
二、被告則以：被告與張錦政約定所有裝潢於不續租時歸被告所
　  有，張錦政不得向被告求償。又張錦政未繳交租金，經被告
  　終止租約，並起訴請求張錦政遷讓交還房屋，及賠償租金獲
    勝訴判決確定。被告並對張錦政提起刑事詐欺罪告訴。且系
    爭房屋內之裝潢皆被拆走，現場僅留下垃圾，不適人居住，
    被告要無不當得利可言等語，資為抗辯。並聲明：(一)原告之
    訴及假執行之聲請均駁回。(二)如受不利判決，願供擔保請准
    宣告免為假執行。
三、兩造不爭執之事實：
　(一)系爭房屋原為被告所有，於93年5月24日以買賣為原因移轉
　　登記為訴外人林洋旭所有。
  (二)張錦政與被告於92年8 月26日簽定房屋租賃契約書，向被告
    承租台北市○○路26巷8 號1 至3 樓房屋及頂樓增建。
  (三)被告向台灣台北地方法院台北簡易庭對張錦政起訴，被告主
    張張錦政僅繳交92年9 月份之租金，其餘租金經催告不繳，
    爰終止租約，請求遷讓交還房屋，及自92年10月10日起至遷
    讓房屋之日止，按月給付90,000元之租金及損害金，經台灣
    台北地方法院台北簡易庭以93年度北簡字第5306號宣示判決
    被告勝訴確定。被告並向台灣台北地方法院地檢署對張錦政
    提起刑事詐欺罪告訴。
  (四)原告向張錦政承攬系爭房屋裝修工程，原告92年9月20日估價
　　單記載總價為3,814,035元，92年9月24日估價單記載總價為4
　　,811,000 元 ，92年10月1 日估價單記載總價為3,601,645
  　元，雙方於92年11月8 日議定承攬報酬為2,430,815 元。
四、得心證之理由：
　　本件兩造所爭執之處應在於(一)原告請求被告直接給付（非請
　　求向張錦政給付，由原告代位受領），是否合於民法第242
  　條規定行使代位權之要件？(二)原告得否本於民法第816 條規
    定請求被告支付償金？或本於民法第179 條規定請求被告返
    還不當得利？(三)原告得否本於民法第954 條、第955 條規定
    請求被告償還有益及必要費用？
  (一)原告請求被告直接給付（非請求向張錦政給付，由原告代位
    受領），是否合於民法第242 條規定行使代位權之要件？
    按債權人代位債務人起訴，求為財產上之給付，因債務人之
    財產為總債權人之共同擔保，故訴求所得應直接屬於債務人
    ，即代位起訴之債權人不得以之僅供清償一己之債權，如須
    滿足自己之債權應另經強制執行程序始可，債權人雖亦有代
    受領第三債務人清償之權限，但係指應向債務人給付而由債
    權人代位受領而言，非指債權人直接請求第三債務人對自己
    清償而言，故債權人代位債務人起訴請求給付者，須聲明被
    告（第三債務人）應向債務人為給付之旨，並就代位受領為
    適當之表明，始與代位權行使效果之法理相符（最高法院64
    年台上字第2916號判例）。本件姑不論張錦政得否本於民法
    第429 條、第431 條規定，請求被告償還修繕及裝潢費用，
    原告訴請被告直接對其給付，於法尚有未合，自難准許。
  (二)原告得否本於民法第816 條規定請求被告支付償金？或本於
    民法第179 條規定請求被告返還不當得利？
　　按民法第816 條之規定係一闡釋性之條文，旨在揭櫫依同法
    第811 條至第815 條規定因添附喪失權利而受損害者，仍得
    依不當得利之法則向受利益者請求償金，故該條所謂「依不
    當得利之規定，請求償金」，係指法律構成要件之準用。易
    言之，此項償金請求權之成立，除因添附而受利益致他人受
    損害外，尚須具備不當得利之一般構成要件始有其適用（最
    高法院88年度台上字第419 號判決）。本件原告與張錦政間
    有承攬關係，而被告與張錦政間有租賃關係，為兩造所不爭
    。又被告已另案對張錦政起訴，主張張錦政僅繳交92年9 月
　　份之租金，其餘租金經催告不繳，爰終止租約，請求遷讓交
  　還房屋，及自92年10月10日起至遷讓房屋之日止，按月給付
　　90,000元之租金及損害金，並經台灣台北地方法院台北簡易
  　庭以93年度北簡字第5306號宣示判決被告勝訴確定。而被告
    與張錦政於簽訂系爭租賃契約時即於契約書第9 條明定：「
    如乙方（即張錦政）裝潢，甲方（即被告）同意留置時，乙
    方得免拆除，但不可向甲方求償。」，另於第21條明定：「
    一樓通往三樓樓梯之改建費用由乙方支付，乙方不續租時，
　　歸甲方所有，乙方不得求償。」乙節，業據證人甲○○到庭
  　證述無訛（見本院卷(一)第150 頁）。是張錦政不續租時，張
    錦政尚不得向被告求償裝潢費用。則張錦政因欠租經終止租
　　約時，自更不得向被告求償裝潢費用。本件張錦政依約不得
  　向被告求償裝潢費用甚明。此時，為維護原告與張錦間、張
    錦政與被告間個別契約關係（給付關係）之信賴及利益，宜
　　認為被告雖因添附而取得原告之建材所有權，原告仍不得依
  　關於不當得利之規定向善意之被告請求支付償金，而僅能應
　　向其承攬契約之當事人張錦政求償始合理（參學者王澤鑑著
  　，＜民法學說與判例研究第四冊＞，91年3 月出版，第229
    頁。）。準此，原告本於民法第816 條規定請求被告支付償
    金，及本於民法第179 條規定請求被告返還不當得利，皆難
　　謂有理由。
　(三)原告得否本於民法第954條、第955條規定請求被告償還有益
　　及必要費用？
    按「善意占有人，因保存占有物所支出之必要費用，得向回
    復請求人請求償還。但已就占有物取得孳息者，不得請求償
    還。」、「善意占有人，因改良占有物所支出之有益費用，
    於其占有物現存之增加價值限度內，得向回復請求人，請求
    償還。」，民法第954 條、第955 條固分別定有明文。惟原
    告縱曾占有系爭房屋，亦係基於與張錦政之承攬契約而來，
    自應依承攬之法律關係解決其權義糾紛，且被告亦非「回復
    請求人」，自無上述條文之適用。原告本於民法第954 條、
    第955 條規定請求被告償還有益及必要費用，尚有誤會。
　(四)綜上所述，原告訴請被告給付2,430,815元，及自起訴狀繕本
　　理，應予駁回。原告之訴既經駁回，其假執行之聲請亦失所
　　附麗，應併予駁回。
  (五)本件事證已臻明確，兩造其餘之攻擊防禦方法，核與判決之
    基礎無影響，毋庸一一論述，併此敘明。
五、訴訟費用負擔之依據：民事訴訟法第78條。
中　　華　　民　　國　　94　　年　　9 　　月　　23　　日
                  民事第一庭  法  官  楊智勝
以上正本證明與原本無異。
如對本判決上訴須於判決送達後20日內向本院提出上訴狀。
中　　華　　民　　國　　94　　年　　9 　　月　　28　　日
                              書記官  黃王雅寬
